【裁判字號】    88,上更(一),52
【裁判日期】    891031
【裁判案由】    貪污治罪條例等
【裁判全文】
臺灣高等法院刑事判決                          八十八年度上更(一)字第五二號
    上  訴  人
    即  被  告  甲○○
    選任辯護人  吳玲華
                謝美香
                林士祺
    上  訴  人
    即  被  告  戊○○
    選任辯護人  朱富賢
    上  訴  人
    即  被  告  丁○○
    選任辯護人  邱永祥
    上  訴  人
    即  被  告  乙○○○
住桃園縣大溪鎮粟仔園四之六號
                          身分.
                丙○○  男、四.
                        住桃園.
                        身分證.
    右二人共同
    選任辯護人  許坤立律師
                沈政雄律師
    上  訴  人
    即  被  告  己○○  男、六.
                        住桃園.
                        身分證.
                庚○○  女、四.
                        住桃園.
                        身分證.
    右二人共同
    選任辯護人  溫俊富律師
                邱秀珠律師
右上訴人因貪污等案件，不服台灣桃園地方法院八十四年度訴字第六三九號中華民國
八十五年十一月四日第一審判決（起訴案號：台灣桃園地方法院檢察署八十四年度偵
字第三０六五、三０八六、四一二二、四六七一號），提起上訴，經判決後，由最高
法院撤銷發回，本院判決如左：
        主  文
原判決關於甲○○、戊○○、丁○○、乙○○○、丙○○、己○○、庚○○部分均撤
銷。
甲○○依據法令從事公務之人員，共同連續對於主管之事務，直接圖利，處有期徒刑
參年陸月，褫奪公權年。甲○○與丁○○、乙○○○、丙○○共同所得財物新台幣
壹拾玖萬肆仟參佰伍拾參元應予連帶追繳沒收，如全部或一部無法追繳時，以其財產
抵償之。
戊○○依據法令從事公務之人員，共同連續對於主管之事務，直接圖利，處有期徒刑
貳年拾月，褫奪公權貳年。戊○○與己○○、庚○○共同所得財物新台幣壹萬肆仟元
應予連帶追繳沒收，如全部或一部無法追繳時，以其財產抵償之。
丁○○與依據法令從事公務之人員，共同連續對於主管之事務，直接圖利，處有期徒
刑貳年捌月，褫奪公權貳年。甲○○與丁○○、乙○○○、丙○○共同所得財物新台
幣壹拾玖萬肆仟參佰伍拾參元應予連帶追繳沒收，如全部或一部無法追繳時，以其財
產抵償之。
乙○○○與依據法令從事公務之人員，共同連續對於主管之事務，直接圖利，處有期
徒刑貳年捌月，褫奪公權貳年。甲○○與丁○○、乙○○○、丙○○共同所得財物新
台幣壹拾玖萬肆仟參佰伍拾參元應予連帶追繳沒收，如全部或一部無法追繳時，以其
財產抵償之。
丙○○與依據法令從事公務之人員，共同連續對於主管之事務，直接圖利，處有期徒
刑貳年捌月，褫奪公權貳年。甲○○與丁○○、乙○○○、丙○○共同所得財物新台
幣壹拾玖萬肆仟參佰伍拾參元應予連帶追繳沒收，如全部或一部無法追繳時，以其財
產抵償之。
己○○與依據法令從事公務之人員，共同連續對於主管之事務，直接圖利，處有期徒
刑伍年，褫奪公權參年。戊○○與己○○、庚○○共同所得財物新台幣壹萬肆仟元應
予連帶追繳沒收，如全部或一部無法追繳時，以其財產抵償之。
庚○○與依據法令從事公務之人員，共同連續對於主管之事務，直接圖利，處有期徒
刑貳年捌月，褫奪公權貳年。戊○○與己○○、庚○○共同所得財物新台幣壹萬肆仟
元應予連帶追繳沒收，如全部或一部無法追繳時，以其財產抵償之。
        事  實
一、甲○○、戊○○均係國營之中國石油股份有限公司台灣營業總處桃園營業處（下
    稱桃園營業處）大溪加油站職員：甲○○為雇用十一等九級代理值班站長，自八
    十年十月十六日起至八十四年二月十八日止，擔任大溪加油站代理值班站長；戊○○為雇用十等六級加油工，自八十年十月十六日起至八十一年四月十日止，在
    大溪加油站擔任加油工（其中八十年十一月十一日至八十年十二月三十一日係支
    援慈湖加油站），另於八十一年四月十一日起至八十三年七月十五日止，調至中
    正機場第一加油站（下稱機一站）為加油工，均係依據法令從事公務之人員，為
    從事業務之人（被告任職之起訖時間、任職單位、職稱如附表(一)所示）。
二、甲○○於大溪加油站任職期間，因加油業務而認識前往加油之禾山通運有限公司
    （下稱禾山公司）負責人丁○○、志昇開發有限公司（下稱志昇公司）之負責人
    丙○○、名漢砂石行之負責人乙○○○。緣丁○○亟欲取得不實加油紀錄之統一
    發票，作為禾山公司之經營成本，憑向稅捐機關報稅以逃漏稅捐，而於前往大溪
    加油站加油時，趁機央請甲○○提供不實之統一發票作為報稅憑據，甲○○表示
    需按登打金額百分之三計算報酬，丁○○即應允並告知該公司之統一編號000
    00000號予甲○○。甲○○為謀取更多之不法財物，即分別至設於大溪加油
    站附近之桃園縣大溪鎮栗仔園二三之一號丙○○住處、大溪鎮栗仔園四之六號乙○○○住處，對丙○○、乙○○○表示可提供不實統一發票，供二人節省稅捐，
    惟需按開立金額之百分之三計算報酬，丙○○、乙○○○為圖逃漏稅捐，遂表示
    允諾，丙○○將其經營之志昇公司統一編號00000000號、詮陞實業有限
    公司（下稱詮陞公司，負責人為林廖淑霞係丙○○之配偶）統一編號00000
    000號及承攬丙○○公司工作之包商緯龍工程有限公司（下稱緯龍公司，負責
    人為吳沼澤）之統一編號00000000號一併告知甲○○，乙○○○則告知
    名漢砂石行之統一編號00000000號予甲○○。甲○○遂分別與丁○○、
    丙○○、乙○○○基於共同基於圖利自己及他人、行使業務上登載不實文書（統
    一發票）、為納稅義務人逃漏稅捐之犯意聯絡及概括之犯意，自八十年十月間起
    至八十一年十二月（扣除如附表(五)未出勤日期）止，由甲○○對於其代理值班站
    長職務上所主管對於顧客加油登打統一發票之事務及業務，明知前揭禾山、志昇
    、詮陞、緯龍公司及名漢砂石行無在該加油站內加油，支付價金之事實，竟將顧
    客購油未索取之統一發票或將收銀機私自弄成當機，跳離正常之收銀作業，連續
    多次在其業務上所制作之三聯式之統一發票「買受人欄」密集登打禾山公司統一
    編號00000000、志昇公司統一編號00000000、詮陞公司統一編
    號00000000、緯龍公司統一編號00000000，名漢砂石行統一編
    號00000000號及其油品、數量、金額等不實之加油交易紀錄事項後，再
    將收銀機予以結清，回復正常操作，而以此方式，將間隔一段時間登打之不實統
    一發票，集中彙整後，在前開加油站交付予前來加油之丁○○、丙○○、乙○○○，或交予前來加油該公司不知情之司機攜回，或親至丁○○、丙○○、乙○○○之住處交付予該三人，丁○○三人即分別按統一發票上登打之不實金額計付百
    分之三報酬予甲○○。累計前開交付丁○○之不實統一發票為四百五十五張，金
    額為新台幣（下同）一百零四萬一千一百七十六元，甲○○獲取之不法財物為三
    萬一千二百三十五元（張數及金額累計如附表(二)所示，獲取非法款項按發票金額
    之百分之三計算，元以下四捨五入，下同）；交付丙○○之不實統一發票為四百
    八十八張，金額為三百五十六萬三千一百一十一元，甲○○獲取之不法財物為一
    十萬六千八百九十三元，交付乙○○○之不實統一發票為二百六十八張，金額為
    一百八十七萬四千一百三十四元，甲○○獲取之不法財物為五萬六千二百二十四
    元（以上款項合計為十九萬四千三百五十三元）（自八十年十月間起至八十一年
    十二月止，每月製交禾山公司、志昇公司、詮陞公司、緯龍公司、名漢砂石行發
    票之張數、金額詳如附表(三)所示）。丁○○、丙○○、乙○○○三人取得前揭發
    票後，明知渠等公司並無前揭虛列發票之交易紀錄，竟基於如前所述同一行使登
    載不實文書及為納稅義務人逃漏稅捐之概括犯意，將前開發票交由不知情之各該
    公司會計人員，於該期間每二個月一次，連續將前開統一發票作為各該公司之進
    項憑證，扣抵營業成本，分別持向桃園縣稅捐稽徵處申報而行使，丁○○、丙○○、乙○○○為納稅義務人，因而分別為禾山公司、志昇公司、名漢砂石行逃漏
    營業稅，或幫助詮陞公司、緯龍公司逃漏營業稅（營業稅額均按虛列發票金額百
    分之五計算，元以下四捨五入，詳如附表(四)所示），其中禾山公司係五萬二千零
    五十九元、志昇公司係七萬六千二百三十四元、詮陞公司係九萬二千六百八十七
    元，緯龍公司係九千二百三十五元、名漢砂石行係九萬三千七百零七元。另亦因
    而分別為禾山公司、志昇公司、名漢砂石行逃漏營利事業所得稅，或幫助詮陞公
    司逃漏營利事業所得稅，其中禾山公司係逃漏營利事業所得稅二十六萬零二百九
    十四元、志昇公司係三十八萬一千一百六十九元、詮陞公司係四十六萬三千四百
    三十三元，均足以生損害於中油公司業務之管理及稅捐機關之稅收。
三、緣戊○○之父陳宏耀曾於己○○經營之霸王交通有限公司（下稱霸王公司）擔任
    司機，前後十餘年，而與經營霸王公司、十全汽車貨櫃有限公司（下稱十全公司
    ）、十大交通有限公司（下稱十大公司，負責人為黃莊銀妹係己○○之配偶）之
    己○○為熟識之朋友，己○○亦因而認識戊○○。己○○與其女庚○○即前揭三
    家公司之會計意欲取得不實之統一發票，藉以逃漏稅捐，適己○○於八十年十月
    間某日在桃園縣平鎮市○○路○段三七五號其住處附近之路上偶遇戊○○，己○○獲悉戊○○於大溪加油站工作，即央請戊○○提供不實交易金額記載之統一發
    票作為報稅憑據，戊○○應允後，己○○即告知霸王公司等三家公司之統一編號
    及所屬車號予戊○○。戊○○即與己○○、庚○○基於共同圖利自己及他人、行
    使業務上登載不實文書（統一發票）、為納稅義務人逃漏稅捐之犯意聯絡及概括
    之犯意，自八十年十月起至同年十一月止及八十一年一月起至同年五月止，由戊○○以與前揭甲○○相同手法，在其職務上所主管對於顧客加油登打統一發票之
    事務及業務，明知霸王公司、十大公司、十全公司無在大溪加油站及機一加油站
    加油，支付價金之事實，連續多次在其業務上所制作之三聯式統一發票「買受人
    欄」內密集登打十大公司統一編號00000000、十全公司統一編號000
    00000、霸王公司統一編號00000000號及油品、數量、金額等不實
    加油交易紀錄，每隔一段時間即彙整，或於前開大溪及機一加油站內交付己○○
    、庚○○，或利用下班時間，於每月月初或月底將不實之統一發票送至前揭中壢
    市○○路己○○之住處，交付予己○○、庚○○。其按月製交發票所載金額累記
    如附表(三)所示，計一千一百七十六張，金額共計三百三十一萬九千一百零五元，
    庚○○每次均交付二千元之車馬費予戊○○，戊○○獲取之不法財物計為一萬四
    千元。己○○、庚○○取得前揭發票後，明知渠等公司並未有前揭虛列發票之交
    易紀錄，竟由庚○○於該期間每二個月一次，連續將前揭統一發票作為各該公司
    之進項憑證，扣抵營業成本，持以向桃園縣稅捐稽徵處申報而行使，己○○為納
    稅義務人，因而分別為霸王公司、十全公司逃漏營業稅及共同幫助十大公司逃漏
    營業稅捐。其中霸王公司係三萬一千七百三十一元、十全公司係四萬七千五百零
    四元、十大公司係八萬六千七百二十元，另亦因而分別為霸王公司、十全公司逃
    漏營利事業所得稅及共同幫助十大公司逃漏營利事業所得稅。其中霸王公司係逃
    漏營利事業所得稅十五萬八千六百五十六元、十全公司係二十三萬七千五百十八
    元、十大公司係四十三萬三千六百零一元，均足以生損害於中油公司業務之管理
    及稅捐機關之稅收。嗣經財政部賦稅署函請法務部調查局台北市調查處偵辦始知
    悉上情。甲○○、戊○○、丁○○、丙○○、乙○○○、庚○○並於偵查中自白
    犯行。
四、案經法務部調查局台北市調查處移送台灣桃園地方法院檢察署檢察官偵查起訴。
        理  由
一、訊據被告甲○○對於前述虛開發票提供與丁○○、丙○○、乙○○○等人扣抵稅
    額之事實固不諱言，惟辯稱：伊虛列發票之張數僅為七百七十三張，金額為四百
    七十六萬一千一百四十一元，遠低於公訴人指稱之數額，所得財物亦僅十四萬餘
    元，且係受被告丁○○、丙○○、乙○○○至大溪加油站向其詢問有無多餘發票
    可供報稅，並非其主動勸誘被告丁○○、丙○○、乙○○○購買發票等語。被告
    戊○○辯稱：其所虛開之發票張數應為九百五十八張，所獲取之報酬實際僅係一
    萬零五百元而已，非公訴人指稱之四萬元等語。被告丁○○辯稱：不實之發票張
    數，經伊整理後，發現僅為二百八十八張，金額僅九十萬一千七百五十六元，逃
    漏稅捐僅二萬餘元云云。被告丙○○、乙○○○辯稱：本件量刑未考慮比例原則
    ，請從輕量刑云云。被告庚○○、己○○則辯稱：戊○○交付之發票僅九百五十
    八張，金額共二百六十八萬七千五百五十五元，而被告交付之款項共一萬零五百
    元，如構成犯罪，應係行賄罪，並非圖利罪等語。又被告之選任辯護人均一致辯
    稱：中油公司之加油工係屬勞工身分，非屬公務員，且加油站為客戶加油純係私
    經濟行為，應無貪污治罪條例之適用等語；其中（一）被告丁○○之選任辯護人
    另辯稱：被告甲○○係加油工，出售汽油予客戶係私經濟行為，其多次以收銀機
    當機為由漏開發票，並將漏開之發票油量、金額匯集及部分顧客未索取之發票油
    量、金額匯集，累積數額後開立發票予被告丁○○之行為，對政府公權力或公營
    之中國石油公司，並無損害，僅係營業稅法、稅捐稽徵法之違反，與刑法之圖利
    罪無涉。被告甲○○與被告丁○○係對向犯，無成立圖利罪共同正犯之餘地。而
    製作發票之行為不需要專技性、專責性，且製作發票乃製作人本身與他人買賣所
    交付之憑證，並非基於客觀第三者地位，對他人之身體、財產或法律關係加以證
    明，一般人通常均可製作，顯與刑法第二百十五條之立法規範目標不同。被告丁○○之購買發票係因八十年、八十一年間禾山公司僱請司機經常於修繕車輛、加
    油時未將憑證繳回，致公司帳目因進項數額過少，使帳目營業成本降低，而實際
    支出卻超出甚多，為使帳目平衡，始出此下策，被告購買發票之動機，即與故意
    逃漏稅捐有別等語。（二）被告甲○○之選任辯護人另辯稱：簽發發票係加油員
    之職責，非站長之權限，被告甲○○係代理站長，無主管或監督事務可言，公訴
    人以貪污治罪條例第六條第一項第四款之犯罪起訴，似有誤會。被告丁○○等人
    以虛列發票獲取之逃漏稅利益，不超過百分之五，故被告丁○○等人所言，必須
    支付被告甲○○百分之三至百分之五回扣，顯不合常理，再被告開立統一發票，
    並非業務上作成之文書等語。（三）被告丙○○、乙○○○之選任辯護人則辯稱
    ：被告與甲○○並非共同正犯，僅為對向犯，且所為僅構成稅捐稽徵法之逃漏稅
    捐罪，並無圖利可言云云。
二、經查：
（一）右揭事實，業據被告甲○○、戊○○、丁○○、丙○○、乙○○○、庚○○於
      台北市調查處及檢察官偵查中坦承不諱，復有中國石油公司台灣營業總處桃園
      營業處八十三年九月二日（八三）政查字第八三Ｏ九七Ｏ一六號、八十三年九
      月十六日（八三）政查字第八三Ｏ九七Ｏ九三號函分別就被告甲○○、戊○○
      犯罪行為函敘甚明（見台北市調查處卷二），且有虛開統一發票張數及金額統
      計表、桃園營業處大溪加油站、機一加油站異常發票明細表、大溪加油站八十
      年十月至八十一年二月份異常發票張數金額彙總表、加油站工作日誌、異常發
      票登打當日人員出勤狀況一覽表、被告戊○○之自白書等件在卷（見台北市調
      查處卷一、卷二及三０八六號偵查卷第十一頁）可稽。
（二）被告丁○○於調查人員訊問時供稱：「（前述異常發票是向何人取得？）我是
      向桃園大溪加油站加油工甲○○購買的。」、「虛開之異常發票價款是依數量
      金額之百分之三計算，即每一百元需支付甲○○三元，自八十年十月至八十一
      年十二月止，計約給甲○○三萬六千元」、「我只是在加油時直接問甲○○有
      無出售中油發票，他即出售中油發票給我，並無其他關係．．甲○○有在大溪
      加油站直接出售發票給我，有時由甲○○將中油發票送至我在幼獅路一段二四
      一巷六號我的住處給我，購買中油發票之價款則都是以現金依發票金額百分之
      三支付予甲○○」等語（詳台北市調查處卷一、八十四年三月九日調查筆錄）
      ，於檢察官偵查中亦供稱：「（問：異常發票如何來？）我是向甲○○拿的，
      我去加油時問能否多開，他說可以。但說按多開金額加收百分之三。是在八十
      年間加油時問他的。」、「（問：他在何地點將異常發票交給你？）有時在加
      油站給我，有時拿到我家給我，交給我時，他都會計算回扣比例，我據以支付
      。六百多張他是分多次給我的，大多拿到家中給我，約交給我二十餘次。」「
      （問：為何這麼做？）：：我想到用此方式報稅以節省稅賦。」、「（問：甲○○也是利用加油站的加油機上之打發票機打的？）是的。」、「（問：發票
      統一編號是你告訴他的？）是的。」等語（見三０六五號偵查卷第六頁），核
      與被告乙○○○所稱：「名漢砂石行向中油公司大溪加油站取得之異常統一發
      票：：，係被告甲○○拿到我的住處向我兜售．．我經常到大溪加油站購買柴
      油而認識甲○○，．．甲○○問我是否欲購買統一發票，我貪圖便宜即向他購
      買，價金係以發票金額百分之三計算，：：，我都是以現金向甲○○購買」、
      「均未實際加油，甲○○拿到我住處，大約一個月來一次，．．他會告訴我發
      票金額多少，回扣金額多少，我據以交回扣給他」、「我們去加油時認識，我
      跟他說統一編號，他並說有多餘之發票可以拿給我，但需取回扣百分之三，我
      有告訴他我的住處」等語大致相符（詳第四一二二號偵查卷第三、四、十二、
      十八、十九頁）；而被告丙○○於調查處及檢察官偵查中供稱：「八十年十月
      至八十一年十二月間中油公司大溪加油站加油工李先生向我表示，他有多餘的
      加油統一發票，可提供給我，每張金額的３﹪至５﹪是要支付李先生的，前述
      三百餘萬元的中油統一發票，都是李先生提供給我的，實際上這些統一發票，
      本公司並沒有加油，而是：：向李先生購買的。」、「自從八十年十月甲○○
      主動向我表示有多餘的統一發票可以賣給我後，有時在加油站（大溪加油站）
      交給我，有時拿到公司給我（公司在大溪加油站旁），他都以信封封著，有時
      也會託我公司司機給我，因為是密封的，所以司機不知情。我大約會每個月和
      他算一次帳，我會將現金在公司附近（栗仔園２３之１號附近）親手交給他。
      」（見八十四年偵字第四一二二號偵查卷第六、七頁）、「自八十年十月甲○○主動向我表示有多餘的統一發票可以賣給我，．．吳沼澤是我的下包，有時
      候託我公司加油，甲○○以為緯龍也是我的公司，所以偶而打緯龍之統一編號
      ，會計及司機均不知情，就將緯龍公司之發票交給吳沼澤」（見第四一二二號
      偵查卷第七頁）、「甲○○拿給我的，從八十年十月起至八十一年十二月止拿
      給我，他是大溪加油站加油工，有時在加油站拿給我，有時拿到我們公司給我
      ，有時託公司司機交給我，都是以信封袋密封好．．，公司地址在加油站旁邊
      ，，．．他說大約多少金額交給我，我就會按回扣比例給他現金」、「（問：
      他給你的四百五十八張統一發票實際上公司並未加油？）是的，都是虛列的發
      票．．他以為緯龍公司是我的公司，也虛打該公司發票，實際上緯龍公司是我
      的下包，：：，我公司司機及緯龍公司均不知道虛開發票，他給我發票，我可
      以多報稅並節稅，所以他提議這麼做，我就答應了。」等語（詳第四一二二號
      偵查卷第二Ｏ、二一、二二頁），核與被告甲○○於調查站人員及檢察官偵查
      時陳述：「（問：他們三人（即丁○○、丙○○、乙○○○）均指證你有為他
      們虛開統一發票？）確有此事，我承認整虛開發票給丁○○、丙○○、乙○○○等三人」、「：：我在外面（站內）加油機打統一編號，虛開發票，因大溪
      站加柴油車輛較少，我就利用無人加油空檔，虛打統一編號」（八十四年偵字
      三○六五號卷第一七○頁）、「私下利用加油時之空檔時間擅自登打無實際加
      油之統一發票交給該三家公司，供該三家公司虛增成本費用，逃漏稅捐」、「
      前述一千四百二十二張發票有少部分有加油，但大部分都是虛開的，時隔已久
      ，無法分辨」、「丙○○、丁○○、乙○○○要求我提供無實際交易之發票時
      ，曾約定以發票面額百分之三比例之價金提供給我做為提供發票的好處」、「
      我虛開不實發票提供給廠商之不法行為，：：我已深具悔意，請從輕量刑」等
      語（詳第四六七一號偵查卷第四、五、六頁）相符。是前揭禾山公司、志昇公
      司、詮陞公司、緯龍公司及名漢砂石行之不實發票，係由被告甲○○所開立，
      足可採信。雖被告丙○○所供：係按不實發票金額百分之三至百分之五比例計
      付報酬，惟前揭五家公司或商號取得不實之發票作為營業成本，向稅捐機關申
      報，所得逃漏之營業稅係按不實發票金額百分之五計算，換言之，該志昇公司
      等取得逃漏稅捐之不法利益，係按發票金額百分之五計算，苟以百分之五之比
      例支付報酬予被告甲○○，則該志昇公司等即無不法利益可圖，顯不符常理，
      參以被告丁○○、乙○○○均陳稱係按不實發票金額百分之三計算報酬，故被
      告甲○○所獲取之報酬，應係以不實發票金額百分之三計算。
      又被告甲○○雖否認係其主動至被告丙○○、乙○○○住處，向二人兜售不實
      發票，然此點業據被告丙○○、乙○○○指訴甚詳，所述互核一致，該二人與
      被告甲○○並無仇隙，若非事實，應無誣指之理，且亦無此必要，故被告甲○○所辯非主動向被告丙○○、乙○○○兜售不實發票云云，殊無足取。
（三）被告戊○○於台北市調查處調查時供稱：「八十年十月中旬，我父親的好友經
      營貨運業的己○○前來找我，認為大溪加油站的發油量較大，要我將客戶不要
      剩餘之發票拿給他節稅，隨後己○○就給我他經營三家交通公司之統一編號0
      0000000、00000000、00000000及各該公司所有車輛
      之車號，我應允後，八十年十月二十五日我調到大溪站第一天起，就利用大溪
      很多拼裝車加油後不要發票及加油站已亂帳後，以密集連續登打前述三家公司
      統一編號及車號，將沒有加油實際交易事實之發票，利用己○○車輛來加油，
      交給司機或我下班經過己○○中壢市○○路住家交給己○○及其女兒庚○○，
      我虛開發票給己○○節稅，自八十年十月二十五日起、八十年十一月、八十一
      年一、二、三、四月我均曾在大溪站虛開發票給己○○（八十年十一月十一日
      至十二月三十一日支援慈湖站）八十一年四月十一日我調機一站也虛開發票．
      ．．」、「庚○○我稱她大姐，：：虛開發票有時候就交給庚○○」、「月底
      或月初，我恰好送發票到己○○中壢金陵路處，大部分由庚○○給我幾千元現
      金做為車馬費」等語（詳第三Ｏ八六號偵查卷第八、九、十頁），於檢察官偵
      查中，亦坦承前開事實，供稱：「我大都交給庚○○，己○○也指示我交給庚○○，有時候己○○到大溪、中正加油站加油時，我會將虛列之發票交給他」
      、「（問：為何己○○會要求虛開發票？）可以漏稅」、「（問：與己○○父
      女有無仇恨？）沒有，己○○與我父親很熟」等語（前揭偵查卷第三二、三三
      頁）；核與被告庚○○所述：「（問：你知道戊○○交給你的發票實際並未加
      油？）是的，我知道該些發票均未實際加油。」、「（戊○○說拿發票給你時
      ，有時候你父親也在場？）我沒有注意，但該處金陵路是我父親的住處，有時
      應該可能在家裡」、「用信封裝現金給他（即被告戊○○），說是車馬費，他
      剛開始推辭，我說沒關係，他就收下，每次約二、三千元」等語（見三０六五
      號偵查卷第七十九、八十、八十一頁）大致相符。另承辦檢察官訊據被告戊○○供稱：「（問：你是與己○○接洽，為何是庚○○收受？）第一次我是先給
      己○○，再由己○○交給庚○○」等語，而被告庚○○並未加以否認，供陳：
      「我從戊○○手中取得發票，我有告訴我父親，我拿車馬費給戊○○則是我主
      動給的，但我也有告訴我父親，我父親沒什麼表示」（均見第三Ｏ六五號偵查
      卷第八Ｏ、八一頁），被告己○○既係霸王公司、十全公司之負責人，豈有知
      悉被告庚○○以支付代價取得不實之發票，竟對於為何需取得不實發票，未置
      可否，不表示贊成或反對，此點顯與常情相違，再則被告己○○於偵查中始終
      否認涉案，且辯稱其不認識被告戊○○及陳父陳宏耀云云，惟陳宏耀確於霸王
      公司擔任司機，前後達十餘年，且與己○○係好友，陳宏耀有帶戊○○去過己○○家吃拜拜等情，業據證人陳宏耀於偵訊時證述明確（見三０六五號偵查卷
      第三十八、三十九頁），十餘年並非短暫之歲月，被告己○○於檢察官偵查中
      坦承係霸王公司及十大公司之實際負責人（見同上偵查卷第七頁），竟稱不認
      識陳宏耀，明顯悖於常理，其為圖卸刑責之飾詞不足採信。況被告己○○於本
      院調查時供稱：「（對本院前審所認定之犯罪事實有何意見？）戊○○確實有
      拿不實的發票給我女兒庚○○，我女兒有拿車馬費給戊○○，我有在場，事實
      我都知道」等語（見本院八十九年五月二十四日筆錄），故被告己○○曾央請
      被告戊○○提供不實發票之事實，足堪採信。又被告己○○曾被推選為霸王公
      司執行業務股東，此有該公司章程可稽，嗣其提出另一紙未載有日期之公司章
      程主張其並非該公司負責人，負責人為黃金海，縱然屬實，亦無其為該公司
      實際負責人。另被告戊○○獲取之不法報酬以提供七個月之發票，每月二千元
      計算（按庚○○於偵查中供稱每次給二、三千元，被告亦坦承庚○○每次給幾
      千元現金，已見前述，固無法明確計算實際數額，但依「罪證有疑，利於被告
      」之證據法則，本院認定每次支付二千元），其金額應為一萬四千元，非如起
      訴書所示四萬元，公訴人係以被告庚○○之供述為計算之依據，然如前所述，
      被告庚○○陳述月初或月底，被告戊○○交付發票時，其始給付二千至三千元
      現金，則以此估算應係一萬四千元，其陳述或約四萬元，或為一萬零五百元云
      云，因與其前開供述不符，故此部分尚不足採信。
（四）另由調查卷內所附八十年十一月份異常發票明細表顯示，其中於八十年十一月
      四日十四時十一分許至十三分，於二分鐘內開立六張連號發票給十大公司統一
      編號00000000號、十全公司統一編號00000000號（統一發票
      號碼：ＭＰ00000000至ＭＰ00000000號）；同日十五時零二
      分許至十五時十四分許，於十二分鐘內，開立三十九張連號統一發票（統一發
      票號碼：ＭＰ00000000至ＭＰ00000000號）給十大公司、十
      全公司及霸王公司統一編號00000000號等三家公司四十五部車輛，惟
      大溪加油站僅一支柴油之加油槍，無可能於十餘分鐘內為四十五部車輛完成加
      高級柴油之油品，且該發票金額並未入帳，顯係將收銀機跳離正常之作業，密
      集登打發票後，為結清動作再回復正常之作業程序。證諸承辦檢察官於八十四
      年四月二十五日至桃園營業處中正加油站測試正常之加油程序，如有二部汽車
      密集加油，其第一部汽車加油六十公升，九百二十元，需時二分鐘，第二部汽
      車加油二十四公升，四百元，含第一部汽車之加油時間，需費時約四分鐘等情
      ，有勘驗筆錄附卷（三０六五號偵查卷第二０一頁）足憑，益證於短短之二分
      鐘內無可能完成六部車之加油程序、十二分鐘內亦無可能完成三十九部車之加
      油程序。故被告甲○○、戊○○於短時間內密集登打連號之統一發票，應係以
      人為之方式操控收銀機，絕非如其所述，僅係收取顧客未索取之統一發票或係
      待收銀機當機後趁機為之，故被告甲○○、戊○○此部分之辯解，均無足取。
（五）被告等於本院審理時，均辯稱其所虛列不實統一發票之金額遠低於起訴書所載
      之金額，惟如前所述，除被告己○○未於偵查中自白外，其餘被告均於偵查中
      對此部分為虛列金額之發票均無爭執，僅供稱出入不大等語（見三０六五號偵
      查卷第一七０頁），復有上開相關之帳冊、單據可佐，而本院勘驗上開異常發
      票明細表、異常發票張數金額彙總表、加油站工作日誌及被告丁○○當庭所提
      出之「現金支出傳票」帳冊（已扣案），以查明被告甲○○向志昇開發公司、
      禾山通運公司詮陞實業公司、名漢砂石行、緯龍工程公司等五家廠商取得不實
      統一發票張數及金額。勘驗結果發現：(1)丁○○部份：勘驗被告丁○○所呈五
      本「現金支出傳票」之帳冊（包括八十年度七至八月、八十年度九至十月、八
      十年度十一至十二月、八十一年度一至六月，及八十一年度七月至十二月），
      就帳冊所列大溪加油站所開立之發票，經逐一編號，被告丁○○從八十年十月
      至八十一年十二月三十一日止，在大溪加油站所開列之發票，不論為虛偽或有
      實際加油總共為七百三十八張，與中油公司桃園營業處所提供之大溪加油站八
      十年十月至八十一年十二月份，異常發票明細表，與異常發票數、金額總表，
      逐一核對其日期、時間、發票號碼、買受人車號、收銀機台號及金額，逐一核
      對，發現除被告自承有二百八十八張不實發票外，被告尚有異常發票張數一百
      六十七張，金額為十三萬九千四百二十元（其中並已扣除甲○○未出勤日，而
      有發票異常八十年十一月四日之七百五十元，及八十一年五月八日之七百五十
      元），被告不實發票之張數，應為二百八十八張，再加上一百六十七不實之張
      數，共為四百五十五張。(2)甲○○部份：就中油公司桃園營業處提供之大溪加
      油站八十年十月至八十一年十二月異常發票張數、金額總表，及其各月異常發
      票張數總計表，與八十年十月至八十一年十二月之各月份異常發票明細表（參
      照法務部調查局台北市調查處之八十四年調查筆錄卷），以及中油公司桃園營
      業處於八十六年三月二十八日（８６）桃處人７００１５１０５８號函，就甲○○自八十年十月至八十一年十月任職期間之休假資料出勤狀況一覽表，經查
      甲○○八十年十月至八十一年十二月未出勤共有一百二十四天，只有八十一年
      八月十日當天甲○○未出勤，而有異常發票張數與金額列入明細表，故此應扣
      除之（即扣除志昇公司二張，金額一萬八千五百元，詮陞公司六張，金額五萬
      四千元，名漢砂石行四張，金額三萬六千元，禾山通運公司二張，金額一千四
      百元及緯龍工程公司一張金額四千五百元），餘未出勤之日期，異常發票明細
      表上均無資料。而經詳細彙整查明後，被告甲○○不實開立統一發票張數為一
      千二百十一張，總金額為六百四十七萬八千四百二十一元等情，此有勘驗筆錄
      在卷（本院卷）足稽，被告丁○○嗣又辯稱沒有那麼多云云，即難採信。
（六）再者，被告丁○○、丙○○、乙○○○三人取得前揭發票後，明知渠等公司並
      無前揭虛列發票之交易紀錄，竟將前開發票交由不知情之各該公司會計人員，
      於該期間每二個月一次，連續將前開統一發票作為各該公司之進項憑證，扣抵
      營業成本，分別持向桃園縣稅捐稽徵處申報而行使，丁○○、丙○○、乙○○○為納稅義務人，因而分別為禾山公司、志昇公司、名漢砂石行逃漏營業稅，
      或幫助詮陞公司、緯龍公司逃漏營業稅（營業稅額均按虛列發票金額百分之五
      計算，元以下四捨五入，詳如附表(四)所示），其中禾山公司係五萬二千零五十
      九元、志昇公司係七萬六千二百三十四元、詮陞公司係九萬二千六百八十七元
      ，緯龍公司係九千二百三十五元、名漢砂石行係九萬三千七百零七元。另亦因
      而分別為禾山公司、志昇公司、名漢砂石行逃漏營利事業所得稅，或幫助詮陞
      公司逃漏營利事業所得稅，其中禾山公司係逃漏營利事業所得稅二十六萬零二
      百九十四元、志昇公司係三十八萬一千一百六十九元、詮陞公司係四十六萬三
      千四百三十三元等情，已為被告丁○○、丙○○、乙○○○所自承，並有財政
      部台灣省北區國稅局楊梅稽徵所八十九年七月二十日北區稅楊梅審第0000
      000號、財政部台灣省北區國稅局大溪稽徵所八十九年八月一日北區國稅大
      溪審第八九００一六三七號函在卷（本院卷）可憑。又己○○、庚○○取得前
      揭發票後，竟由庚○○於該期間每二個月一次，連續將前揭統一發票作為各該
      公司之進項憑證，扣抵營業成本，持以向桃園縣稅捐稽徵處申報而行使，己○○為納稅義務人，因而分別為霸王公司、十全公司逃漏營業稅及共同幫助十大
      公司逃漏營業稅捐。其中霸王公司係三萬一千七百三十一元、十全公司係四萬
      七千五百零四元、十大公司係八萬六千七百二十元，另亦因而分別為霸王公司
      、十全公司逃漏營利事業所得稅及共同幫助十大公司逃漏營利事業所得稅。其
      中霸王公司係逃漏營利事業所得稅十五萬八千六百五十六元、十全公司係二十
      三萬七千五百十八元、十大公司係四十三萬三千六百零一元之事實，亦為被告
      庚○○所自承，並有財政部台灣省北區國稅局中壢稽徵所八十九年八月十日北
      區國稅中壢審第00000000號存卷（本院卷）可參，其足以生損害於中
      油公司業務之管理及稅捐機關之稅收甚明。
      綜上所述，本件事證明確，被告所辯諉飾之詞，殊無足取，其犯行洵堪認定。
二、按貪污治罪條例其適用之犯罪主體，於第二條前段係規定：「依據法令從事公務
    之人員」，其用語於刑法第十條第二項之稱公務員者，「謂依法令從事於公務之
    人員。」略有不同，但應為相同之解釋，刑法上之公務員未必同於公務員任用法
    上之公務員，只要其係依法令從事於公務，即可視為公務員，不以具正式公務員
    身分為要件，而應決定於其所從事之職務，即其所從事之職務是否為公務為斷。
    所謂公務，包括政府機關與公營事業機構之事務，以及公職人員行使其職權時所
    為之公事務等，故依法令而在政府機關，從事公務，或在公營事業機構，從事職
    務之人，以及中央及地方各級公職人員，均屬刑法上之公務員。又股份有限公司
  ，政府股份既在百分之五十以上，縱依公司法組織，亦係公營事業機構，其依法
    令從事於該公司職務之人員，自應認為係刑法上所稱之公務員（司法院大法官會
    議釋字第八號解釋）；依公司法組織之公營事業，縱於移轉為民營時，已確定盈
    虧及一切權利義務之移轉日期，仍應俟移轉後之民股超過百分之五十以上時，該
    事業方得視為民營，惟在尚未實行交接之前，其依法令服務之人員，仍是刑法上
    之公務員（釋字第七十三號解釋意旨可資參照）。中油公司是政府持股逾百分之
    五十以上之公營事業機構，被告甲○○、戊○○係該公司僱用之人員，自屬刑法
    第十條第二項所稱之公務員，即為貪污治罪條例第二條前段所應適用之犯罪主體
    ，此應無疑義。又本件係被告甲○○、戊○○與其餘被告或其餘被告經營之公司
    間，就虛偽開立發票而言，並無實際交易之行為，被告甲○○、戊○○係分別與
    其餘被告勾串，利用其從事業務上作成文書（統一發票）之機會，虛偽開立不實
    油品、金額、數量之統一發票而犯罪，此與其為顧客加油、販賣油品，有實際之
    交易行為，屬買賣之私經濟行為不同，故被告及其選任辯護人一致辯稱被告甲○○、戊○○屬於勞工、不具公務員身分及加油屬私經濟行為，而認本案無貪污治
    罪條例之適用，此點與刑法上公務員之含義及貪污治罪條例所規範之犯罪主體含
    義不符，難予採信。又被告甲○○、戊○○原為中油公司編制內評價僱用人員，
    依據公務員服務法第廿四條規定：「本法於．．．及其他公營事業機關服務人員
    ，均適用之」。故該二人應為依據法令從事公務之人員，已經該公司台灣營業總
    處八十六年六月十七日營人字第八六０六０二五九號函甚詳，故本案仍有貪
    污治罪條例之適用。另刑法第二百十五條所指之「業務上作成之文書」係從事業
    務之人，本於其業務上之行為關係所作成之一切文書而言，所謂「業務」係指吾
    人基於社會地位繼續經營之事務，其性質具複次性、反覆性或一定程度之專技性
    與專責性。被告甲○○、戊○○所開立之統一發票，屬於渠等業務上作成之文書
    ，亦無疑義。再者，被告甲○○分別與丁○○、丙○○、乙○○○有共同圖利自
    己及他人之犯意聯絡（即由甲○○獲得不法之財物，而丁○○、丙○○、乙○○○之公司獲得逃漏稅捐之不法利益）；而被告戊○○則與己○○、庚○○有共同
    圖利自己及他人之犯意聯絡（即由被告戊○○獲得不法財物，己○○之公司獲得
    逃漏稅捐之不法利益），甲○○、戊○○於虛偽開立不實發票交付被告丁○○、
    丙○○、乙○○○或己○○、庚○○時，固分別自被告丁○○、丙○○、乙○○○或己○○、庚○○取得不法財物，以圖利自己（就被告甲○○、戊○○而言，
    係圖利自己），但其彼此間就虛偽開立不實發票，以圖利被告甲○○、戊○○獲
    得非法財物，並圖利丁○○、丙○○、乙○○○或己○○等人之公司逃漏稅捐一
    節，既均各有犯意聯絡及行為分擔，且有共同之目的，自屬共同正犯，非僅單純
    之對向犯而已。被告丁○○等人謂其分別與甲○○、戊○○係對向犯，或僅犯行
    賄罪云云，尚有誤會。另被告丁○○、丙○○、乙○○○或己○○、庚○○等人
    與被告甲○○、戊○○既分別有勾結，且均有圖利自己及他人之犯意聯絡及行為
    分擔，已見前述，自非僅犯稅捐稽徵法而已。所辯僅犯稅捐稽徵法之罪等云，亦
    難為憑。
三、被告甲○○係中油公司桃園營業處大溪加油站之代理值班站長，戊○○係大溪加
    油站之加油工，其二人均係依據法令從事公務之人員，其對於顧客加油時依規定
    登打統一發票為其主管事務。又被告丁○○、丙○○、乙○○○、己○○、庚○○雖不具貪污治罪條例第二條之身分，但分別與有該身分關係之人共同實施犯罪
    ，仍以共犯論。本案被告圖利行為之時間，其中被告甲○○、丁○○、丙○○、
    乙○○○係八十年十月起至八十一年十二月止；被告戊○○、己○○、庚○○係
    八十年十月、十一月及八十一年一月起至同年五月止，而被告行為後，貪污治罪
    條例歷經八十一年七月十七日、八十五年十月二十三日二次修正公布（被告甲○○、丁○○、丙○○、乙○○○行為後貪污治罪條例修正一次、被告戊○○、己○○、庚○○行為後貪污治罪條例修正過二次），其新舊法比較適用，依刑法第
    二條第一項但書之規定，從輕從新原則，即應適用最有利於行為人之法律。被告
    甲○○、丁○○、丙○○、乙○○○部分，比較新舊法（八十一年七月十七日修
    正公布、八十五年十月二十三日修正公布），其貪污治罪條例第六條第一項第四
    款，併科罰金部分新法係併科三千萬元以下罰金，舊法係一百萬元以下罰金，以
    舊法較有利於被告，故應適用八十一年七月十七日修正公布之貪污治罪條例。被
    告戊○○、己○○、庚○○部分，比較新舊法（六十二年八月十七日修正公布、
    八十一年七月十七日修正公布、八十五年十月二十三日修正公布），其併科罰金
    之部分以戡亂時期貪污治罪條例第六條所定之併科三萬元以下罰金最有利於被告
    ，故應適用六十二年八月十七日修正公布之戡亂時期貪污治罪條例。
四、核被告所為，甲○○係犯八十一年七月十七日修正公布之貪污治罪條例第六條第
    一項第四款之公務員對於主管事務直接圖利罪，被告戊○○係犯六十二年八月十
    七日修正公布之戡亂時期貪污治罪條例第六條第三款之公務員對於主管事務直接
    圖利罪，及均犯刑法第二百十六條、第二百十五條之行使業務上登載不實文書（
    統一發票）罪及被告甲○○、戊○○另犯稅捐稽徵法第四十三條第一項之幫助逃
    漏稅捐罪。被告甲○○、戊○○均辯稱渠自八十一年間即中止犯行為未遂犯，惟
    其二人係虛開發票予志昇公司等向稅捐處申報營業稅時之進項憑證，扣抵營業成
    本，為財政部賦稅署查獲移送台北市調查處偵辦，其犯罪行為已屬既遂，不生中
    止未遂之問題。被告丁○○係禾山通運公司之負責人，被告丙○○係志昇公司之
    負責人，被告乙○○○係名漢砂石行之負責人，被告己○○係十全公司、霸王公
    司之負責人，核其所為，被告丁○○、丙○○、乙○○○係犯八十一年七月十七
    日修正公布之貪污治罪條例第六條第一項第四款之公務員對於主管事務直接圖利
    罪、被告己○○係犯戡亂時期貪污治罪條例第六條第三款之公務員對於主管事務
    直接圖利罪，及均犯刑法第二百十六條、第二百十五條之行使業務上登載不實文
    書罪、稅捐稽徵法第四十七條第一款、第四十一條之逃漏稅捐罪；其中被告丙○○交付不實之統一發票予詮陞公司、緯龍公司之不知情會計人員，致詮陞公司、
    緯龍公司逃漏稅捐，因詮陞公司負責人係林廖淑霞、緯龍公司之負責人為吳沼澤
    ；被告己○○交付不實之統一發票予知情之被告庚○○致十大公司逃漏稅捐，十
    大公司之負責人係黃莊銀妹，此部分被告丙○○、己○○係犯稅捐稽徵法第四十
    三條第一項幫助逃漏稅捐罪。被告丁○○、丙○○、乙○○○係將不實統一發票
    交付並利用各該公司不知情之會計人員以逃漏稅捐，屬間接正犯。被告庚○○係
    犯六十二年八月十七日修正公布之戡亂時期貪污治罪條例第六條第三款之公務員
    對於主管事務直接圖利罪、刑法第二百十六條、第二百十五條之行使業務上登載


司法院資訊處製作；財團法人民間司法改革基金會備份。
